臺灣花蓮地方法院刑事判決　　　　　　　　 96年度自字第1號
自　訴　人　乙○○
　　　　　　甲○○
　　　　　　丙○○
　　　　　　庚○○
共同自訴
代 理 人　蔡文玲律師
被　　　告　丁○○
　　　　　　辛○○
上列被告等因誣告案件，經自訴人提起自訴，本院判決如下：
    主  文
辛○○意圖他人受刑事處分，向該管公務員誣告，處有期徒刑參
月，減為有期徒刑壹月又拾伍日。
丁○○無罪。
    事  實
一、緣丁○○、辛○○夫妻二人於民國88年間，與許進木、薛民
    夫商議合夥投標東華大學外環路道路工程8 K至13K道路新建
    工程（以下簡稱東華大學道路工程），丁○○因長期在國外
    不克親理，乃為出資名義人，實際上相關事務則交由辛○○
    處理（以下辛○○稱之），然因辛○○、許進木、薛民夫均
    無甲級營造業資格，3 人乃向繼正營造股份有限公司（下簡
    稱繼正公司，負責人為乙○○）借牌投標，經繼正公司應許
    後，並於88年3 月30日以繼正公司名義標得系爭工程，隨後
    ，推由許進木為負責人之東鈺營造有限公司（下簡稱東鈺公
    司）負責系爭工程實際施作，薛文夫負責行政事務，辛○○
    則負責財務部分。嗣施工期間，因辛○○認系爭工程費用恐
    有灌水之虞，又因故查帳不順遂，乃萌生他念，雖明知繼正
    公司僅係借牌公司，對於系爭工程的實際施作情形為何，並
    不知情，且在處理相工程請款領手續時，公司負責人乙○○
    、總經理丙○○、副總經理甲○○、財務處長庚○○均僅在
    下游承包商轉送之工程費請款單據，作僅作形式上核章，並
    未作實質上審查工程費用有無遭人灌水（實質審查權則在辛○○、許進木及薛文夫之手上），竟意圖他人受刑事處分，
    不僅虛構辛○○等人與繼正公司係合夥施作系爭工程之事實
    ，於90年4 月18日以陳民忠、辛○○之名義，共同向本院提
    出自訴狀稱：「乙○○、丙○○、甲○○、庚○○分別為繼
    正公司負責人、總經理、副總經理及財務處長，而丁○○（
    辛○○）、薛文夫、許進木與繼正公司間，原本商議由繼正
    公司借牌，嗣後繼正公司竟改變原先協議（嗣於91年4月2日
    提出疑點說明狀，表示此指繼正公司嗣後與許進木離成協議
    ，繼正公司改以合夥之方式共同施作系爭工程，繼正公司對
    於上開工程款項有實質審查權），且於89年3 月間，系爭工
    程之下包請款部分，多未附有原始簽證及數量，且有項目不
    符之情事，然卻均由許進木簽字同意後，寄予繼正公司之副
    總經理甲○○簽字，再由繼正公司財務處長庚○○開期票支
    付予下包公司，導致給付下包之金額大量灌水加價，丁○○
    及辛○○在不知情下，自88年4月8日起至89年7 月25日止，
    前後共計出資新臺幣（下同）16,976,789元。嗣丁○○、辛○○將交通部公路局營繕工程明細表和繼正公司之各項請款
    單據，詳細核對帳目後，就新建鋼筋預鑄2 號人孔、彎紮鋼
    筋及混凝土等項均有浮報之情事，方才發現許進木、乙○○
    、甲○○、胡建銘、庚○○之聯合詐騙行為」云云，而誣指
    乙○○、甲○○、胡建銘、庚○○涉嫌與許進木共同對其等
    詐欺。嗣經本院審理後，認乙○○、甲○○、胡建銘、庚○○犯罪嫌疑不足，以於95年11月20日以90年度自字第15號均
    為無罪之諭知。
二、案經被害人乙○○、甲○○、胡建銘、庚○○提起自訴。
    理  由
壹、有罪部分
一、被告辛○○固不否認於上揭時間、地點提出前開自訴狀，並
    指稱繼正公司嗣後改為合夥關係加入系爭工程施作，對於系
    爭工程之款項有實質審查權，嗣經本院以90年度自字第15號
    判處自訴人乙○○、甲○○、胡建銘、庚○○（以下簡稱自
    訴人4人）無罪，有90年4月18日自訴狀、91年4月2日疑點說
    明狀及本院90年度自字第15號刑事判決書1 份在卷可稽，堪
    信其為真實可採。惟被告辛○○矢口否認有何誣告犯行，辯
    稱：繼正公司原本與伊及薛文夫、許進木等人商議以借牌方
    式為之，但後來繼正公司卻主張要以合夥方式為之，此由雙
    方約定系爭工程之押標金利息由繼正公司負擔百分之60，伊
    與薛文夫、許進木等人負擔百分之40，及系爭工程款項審核
    程序等情均可證明，而系爭工程帳目，確實在新建鋼筋預鑄
    2 號人孔、彎紮鋼筋及混凝土等項均有浮報之情形，因當時
    係丙○○、乙○○出面與其等談論合夥事宜，另甲○○、庚○○分為繼正公司總經理及財務長，且系爭工程備用金使用
    明細表等資料上均有甲○○之簽名，並由庚○○核發支票，
    因而伊認為其等與許進木有共同詐欺伊之嫌疑，遂對其等提
    出自訴云云。經查：
（一）系爭工程之請款方式為：下游包商填載估價單後，經與現
      場工地主任核對數量無誤後，即交予許進木再次確認，許
      進木覆核後，系爭工程之會計人員（按：先後由廖宛如、
      蔣曉瑩、林燕萱擔任，即將估價單、發票及填妥金額之支
      票等資料寄至繼正公司，繼正公司核對支票金額與所附發
      票等憑證無誤後，乃於支票上蓋妥繼正公司大章之支票寄
      回系爭工程之會計人員，會計人員再將估價單、支票、發
      票明細表等資料交由被告辛○○審核，由其於支票上蓋所
      保管乙○○之小章後，下游包商乃能取得該支票款項等情
      ，已據證人證人己○○於本院審理中證述明確，經核與證
      人蔣曉瑩、林燕萱於本院90年度自字第15號詐欺案件（以
      下簡稱詐欺自訴案件）審理中證述之系爭工程請款流程均
      相符（本院91年1月29日訊問筆錄第5、8 頁），證人即上
      開工程下游包商謝劉永於前開本院詐欺自訴案件審理中亦
      證稱；伊有跟被告辛○○票貼過等語（前案本院卷三第24
      3 頁），已足認被告辛○○確實參與系爭工程請款審核程
      序，雖被告辛○○辯稱：伊只有在後來因發現系爭工程款
      項有問題，伊為了有所保障，所以保管過一小段時間之乙○○小章，後來又還回去了，上開證人所述伊有參與請款
      流程均不實在云云，然查上開證人己○○等人僅為系爭工
      程之會計人員，且均已先後離職，分據證人己○○、蔣曉
      瑩、林燕萱於本院本案及前開詐欺案件之審理中證述明確
      ，則證人己○○等人對本案並無現實的利害關係，其等應
      無虛偽證述請款流程之必要，況被告前於自訴詐欺案件中
      稱：只有在89年4月以後才有持乙○○小章（本院91年1月
      29日訊問筆錄第7頁），並於95年3月30日前開詐欺自訴案
      件中提出陳述狀稱：係自89年4月1日持有乙○○小章，同
      年10月5 日則遭庚○○取回小章等語，惟於本院審理中卻
      改稱：88年12月間才拿到乙○○小章，拿了10幾天，就交
      給薛文夫之配偶童豔齡保管，期間也有交由銀行經理保管
      過，總計約3個月等語（本院卷二第14 頁），其對於所謂
      持有乙○○小章之時間及期間先後陳述不一，已難信其為
      真實，況據被告辛○○稱係因發現帳目不清，所以要求保
      管乙○○小章以保障自己權益，則被告辛○○又豈會於嗣
      後輕易同意庚○○取回乙○○小章，而使自己唯一之保障
      隨之消滅？其所辯顯與常情有違，實難信其為真實，可知
      被告辛○○確有參與系爭工程財務審核程序，對於系爭工
      程之相關款項支出知之甚詳。
（二）對於系爭工程之新建鋼筋預鑄2 號人孔、彎紮鋼筋及混凝
      土等項究有無有浮報部分，被告辛○○於前案詐欺自訴中
      ，固提出「東華大學8 K至13K道路新建工程竣工結算與施
      工成本核對表」、「申請被告應償還金額明細表」、東臺
      建設股份有限公司買賣契約書、繼正公司與安家工程行之
      合約書及切結書、三謝開發實業有限公司預拌混凝土出貨
      單、工程估驗請款單、三謝公司應收帳款對帳單、支票、
      雇用起重機證明單、估價單、工程估驗請款單各1 份為證
      據，以證明系爭工程確有新建鋼筋預鑄2 號人孔重複請款
      、彎紮鋼筋虛報請款共405.835公 噸及混凝土虛報請款共
      9,675 立方公尺之請款疑義，然縱被告辛○○所稱繼正公
      司以合夥方式參與系爭工程，實質審核該工程款事宜等語
      為真實，則被告辛○○亦有參與系爭工程請款之審核，已
      如上述，其於審核當時都無法察覺有何工程請款爭議，又
      豈能逕行推定繼正公司於審核當時知悉有工程請款浮濫事
      宜，並進而與許進木共同詐欺被告辛○○？
（三）工程實務中所稱之借牌，乃指有意競標某項工程者，因本
      身未具備各該工程競標者資格，乃向具有各該工程競標資
      格者借用該公司名義參與投標，倘如願得標者，對外固係
      以出借牌照廠商名義與業主簽訂工程合約並按期向業主請
      領工程款，並與各下游廠商簽訂發包合約，然實際上從事
      各該工程經營管理並承擔工程盈虧者，均為上開借牌之人
      ，而出借牌照廠商因屬具名簽約者，對外仍須向業主負其
      工程施作責任，對內則需製作系爭工程款項資料以備稅務
      單位等相關行政單位查詢，因而需由借牌者提出施作發票
      等資料，供借牌照廠商形式上審核。
（四）系爭工程係由被告丁○○與薛文夫、許進木合夥投資，並
      由被告丁○○向繼正公司負責人乙○○借牌投標，嗣後繼
      正公司並未改以合夥方式加入系爭工程施作，也沒有派人
      監督系爭工程之施作等情，業據證人許進木及童豔齡於前
      開詐欺自訴案件訊問時結證甚詳（該案本院卷第230至241
      頁），證人於本院前開詐欺自訴案件訊問中亦證稱：系爭
      工程只有伊一個監工，伊是受僱於許進木等語（該案本院
      卷二第28頁），另證人即繼正公司當時之會計人員戊○○
      於本院審理中亦證稱：系爭工程請款流程中，確實要將相
      關下游包商提供之發票、估驗單等相關資料提出予繼正公
      司，但繼正公司對於系爭工程之估驗數量是否正確，不需
      實際審核，只需核對其交付之發票、估驗請款單與簽發之
      支票金額是否相符，即可蓋上繼正公司大章於支票上，再
      寄回系爭工程之會計人員等語（本院卷一第226至229頁）
      已足認繼正公司確實為借牌關係，否則繼正公司豈會未安
      排監工人員以控制系爭工程之施作品質，對於相關請款資
      料亦僅作形式上審查等事宜？
（五）雖被告辛○○一再辯稱繼正公司原本係借牌關係，後來改
      變主意，要求以合夥關係加入系爭工程施作，上開相關證
      人之證述均屬偽證云云，然並未提出證據證明繼正公司係
      於何時、與何人談論合夥事宜，況觀以被告辛○○以其與
      丁○○之名義，於90年3月1日寄發予許進木、薛文夫（正
      本收件人）及繼正公司（副本收件人）之存證信函內容：
      「我們夫妻於88年4月8日與你們合夥承包繼正公司標得東
      華大學道路工程，言明工地由許進木負責、行政由薛文夫
      負責、金錢由我夫妻負責，工程於89年9 月15日完工，至
      今為止為清算合夥關係，訂於90年3 月6日下午2點在薛文
      夫處會帳.... 」，有存證信函（本院卷一第4頁）1 份在
      卷可佐，另被告辛○○於89年10月3 日，對於當時系爭工
      程款項，在繼正公司處進行會帳，並由被告辛○○與許進
      木、薛文夫共同簽訂同意書，同意先後撥付款項至共下游
      包商億機械工業股份有限公司及許進木帳戶內，嗣後所有
      工程款均應撥付被告辛○○帳戶內，廠商款項亦由此帳戶
      支出，有同意書1 份在卷可查（本院卷一第68頁），則對
      於系爭工程款項之會帳事宜，被告辛○○一直以來均係與
      許進木及薛文夫等合夥人共同為之，若繼正公司確實與之
      為合夥關係，被告辛○○於存證信函中豈會未要求繼正公
      司參與合夥關係之清算會議，且對於系爭工程款之支付協
      議，亦未要求合夥人之一之繼正公司簽名於同意書上之理
      ？此均有悖於常情，益證繼正公司確實並非系爭工程之合
      夥人，被告前開辯詞不可採。
（六）繼正公司確實與被告辛○○及薛文夫、許進木合意分別按
      百分之60與百分之40之比例，支付系爭履約保證金之利息
      ，然其係因該工程得標時，已由繼正公司提出約1,800 萬
      元之履約保證金，嗣後因投標金額低於底價，故必須多支
      出約5,000多萬元之履約保證金，總計需支出7,000多萬元
      履約保證金，因此繼正公司方會與被告辛○○及薛文夫、
      許進木約定分別依比例支付履約保證金之利息，各為百分
      之40與百分之60，業據證人乙○○於本院審理中證述明白
      （本院卷二第8 頁），故尚難僅以繼正公司與被告辛○○
      、薛文夫、許進木等人依比例支出履約保證金利息即認定
      其為合夥關係，併此敘明。
（七）綜上，足認被告辛○○明知繼正公司確非合夥關係，對於
      系爭工程請款並無實質審查權，故不可能有何詐領工程款
      之情事存在，竟仍對自訴人4 人提起詐欺案件自訴，其有
      誣告犯行，應堪認定，其空言辯稱繼正公司確為合夥關係
      ，並未捏造事實，其並無誣告犯意云云，不應採信。本案
      事證明確，被告辛○○犯行堪以認定，應予依法論科。
二、按刑法上之誣告罪，係侵害國家法益之犯罪，故以一狀誣告
    數人，仍屬單純一罪，最高法院91年度台上字第927 號刑事
    判決可供參照，故核被告辛○○所為，係犯刑法第169條第1
    項之誣告罪。被告犯罪時間在96年4 月24日以前，上開所犯
    之罪，合於中華民國96年罪犯減刑條例第2條第1項第3 款規
    定，應減其宣告刑期2分之1。爰審酌被告辛○○前有妨害名
    譽之前科紀錄（未構成累犯），有臺灣高等法院被告前案紀
    錄表1份在卷可憑，其犯罪之動機、手段、任意誣指自訴人4
    人犯罪，致使其等因而受有刑事訴追之危險，且耗費刑事司
    法資源，造成訴訟程序之無謂發動，及其犯罪後未坦承犯行
    之態度等一切情狀，量處如主文所示之刑及減得之刑。
貳、無罪部分：
一、自訴意旨略以：被告丁○○雖明知繼正公司係借牌公司，對
    於核發系爭工程下包施作費用僅有形式審查之情，竟意圖他
    人受刑事處分，虛構其等語繼正公司係合夥施作系爭工程之
    事實，於90年4 月18日以被告陳民忠、辛○○之名義，共同
    向本院提出前揭自訴狀，而誣指自訴人乙○○、甲○○、胡
    建銘、庚○○涉嫌對其等詐欺，因認被告丁○○涉犯刑法第
    169條第1項之誣告罪嫌云云。
二、按犯罪事實應依證據認定之，無證據不得推定其犯罪事實；
    另不能證明被告犯罪者，應諭知無罪之判決，刑事訴訟法第
    154條、第301條第1 項分別定有明文。次按事實之認定，應
    憑證據，如未能發現相當證據，或證據不足以證明，自不能
    以推測或擬制之方法，以為裁判基礎，最高法院40年台上字
    第86號著有判例可資參照。又誣告罪之成立，以告訴人所訴
    被訴人之事實必須完全出於虛構為要件，若有出於誤會或懷
    疑有此事實而為申告，以致不能證明其所訴之事實為真實，
    縱被訴人不負刑責，而告訴人本缺乏誣告之故意，亦難成立
    誣告罪名，最高法院44年台上字第892號判例可資參照。
三、自訴人認被告丁○○涉犯上開罪嫌，無非係以90年4 月18日
    自訴狀、本院90年度自字第15號刑事判決書、90年3月1日存
    證信函各1 份為其證據。訊之被告丁○○堅決否認有何誣告
    犯行，辯稱：伊確實有出資，但是相關之工程事務均由被告
    辛○○處理，後來被告辛○○告知伊有遭許進木及繼正公司
    詐欺之嫌疑，因當初被告辛○○以其名義匯款與繼正公司，
    所以就由伊和被告辛○○一起具名提出自訴，伊並沒有誣告
    之故意云云。經查：
（一）被告丁○○確實上揭時間、地點以其與被告辛○○之名義
      提出上開詐欺自訴，並經本院以90年度自字第15號判處自
      訴人4人無罪一情，為被告丁○○所不否認，且有自訴狀1
      份在卷可佐，堪信其為真實可採。
（二）被告丁○○雖知悉欲與薛文夫、許進木共同施作系爭工程
      事宜，並出面向繼正公司借牌，然因被告丁○○人都在紐
      西蘭，因此關於系爭工程均交由被告辛○○處理，被告丁○○從來都沒有出面與繼正公司談論過系爭工程事宜，直
      至89年10月3日其等與薛文夫、許進木發生帳務問題時，
      被告丁○○方與被告辛○○一同至繼正公司與薛文夫、許
      進木會帳，但當時均由被告辛○○決定相關事宜，並由被
      告辛○○簽訂同意書等情，業據證人乙○○於本院審理中
      證述明確（本院卷二第10頁），加以證人辛○○於本院審
      理中亦證稱：系爭工程一直都是伊在處理，被告丁○○並
      未出面處理過，也是伊自行決定以被告丁○○之名義匯款
      1, 000萬元履約保證金予繼正公司，後來伊認為系爭工程
      帳目不清，所以才把一切告訴被告丁○○，後來要對自訴
      人4 人提起自訴案件，也是伊決定的，只是當初係以被告
      丁○○之名義匯款給繼正公司，所以才會以被告陳民忠和
      伊之名義共同提起自訴等語（本院卷二第13頁），足認被
      告丁○○除一開始曾出面向繼正公司借牌外，對於後續工
      程事宜並未參與，堪信被告丁○○對於系爭工程中，其與
      繼正公司究竟是否一開始之借牌關係，或嗣後變更為合夥
      關係均不知情。
（三）依被告辛○○提出之「東華大學8K至13K 道路新建工程竣
      工結算與施工成本核對表」、「申請被告應償還金額明細
      表」、東臺建設股份有限公司買賣契約書、繼正公司與安
      家工程行之合約書及切結書、三謝開發實業有限公司預拌
      混凝土出貨單、工程估驗請款單、三謝公司應收帳款對帳
      單、支票、雇用起重機證明單、估價單、工程估驗請款單
      各1份，確實亦足認證明系爭工程確有新建鋼筋預鑄2號人
      孔重複請款、彎紮鋼筋及混凝土虛報請款等疑義，詳如上
      述，因而被告丁○○依被告辛○○所告知之與繼正公司為
      合夥關係，而對上開工程請款疑義懷疑提起自訴，雖嗣後
      證明所訴之自訴人4 人詐欺等情，均為被告辛○○虛構繼
      正公司為合夥關係之情，惟並無證據證明被告明知上開事
      實為被告辛○○所虛構，揆諸前揭說明，實難認被告丁○○有何誣告之故意。
（四）綜上，依自訴人所舉前開證據，僅足證明被告丁○○確有
      對自訴人4 人提起詐欺自訴，然無從證明其有何誣告之故
      意。此外，復查無其他積極證據足資證明被告丁○○確有
      誣告之犯行，本案不能證明被告丁○○之犯罪，揆諸首揭
      法條及判例意旨，自應為被告丁○○無罪之諭知。
據上論斷，應依刑事訴訟法第299條第1項前段、第301條第1項，
刑法第2條第1項前段、第169條第1項，中華民國96年罪犯減刑條
例第2條第1項第3款、第7條、第9條，判決如主文。
本案經檢察官孫源志到庭執行職務。
中　　華　　民　　國　　96　　年　　8 　　月　　21　　日
　　　　　　　　　      臺灣花蓮地方法院刑事第二庭
                            審判長法  官  李 豫 雙
                                  法  官  沈 培 錚
                                  法  官  俞 秀 美
上列正本證明與原本無異。
如對本判決不服，應於送達後10日內，向本院提出上訴狀（上訴
狀應記載具體上訴理由並應抄附繕本）告訴人或被害人如對於本
判決不服者，應具備理由請求檢察官上訴，其上訴期間之計算係
以檢察官收受判決正本之日期為準。
                                  書記官
中　　華　　民　　國　　96　　年　　8 　　月　　22　　日
附錄本判決論罪之法律條文：
中華民國刑法第169條
意圖他人受刑事或懲戒處分，向該管公務員誣告者，處七年以下
有期徒刑。
意圖他人受刑事或懲戒處分，而偽造、變造證據，或使用偽造、
變造之證據者，亦同。
